【裁判字號】    95,簡上,451
【裁判日期】    951219
【裁判案由】    偽造文書等
【裁判全文】
臺灣高雄地方法院刑事判決             95年度簡上字第451號
上  訴  人  臺灣高雄地方法院檢察署檢察官
上  訴  人
即  被  告  甲○○
上列上訴人等因被告偽造文書等案件，不服本院95年3 月28日94
年度簡字第4186號簡易判決（聲請簡易判決處刑案號：94年度偵
緝字第925 號），本院管轄之第二審合議庭判決如下：
    主  文
上訴駁回。
    事  實
一、甲○○前曾因偽造文書案件，經台灣高等法院高雄分院83年
    度上訴字第1718號判處有期徒刑3 年確定，於民國84年10月
    23日假釋付保護管束出監，85年11月7 日保護管束期滿執行
    完畢。詎仍不知悔改，自知不具有醫師資格，並不符合大眾
    商業銀行股份有限公司（下稱大眾銀行）於88年間搭配台灣
    人壽股份有限公司（下稱台灣人壽公司）保險商品銷售所推
    出針對企業高階主管及專業人士免擔保之信用貸款「尚賓專
    案」資格，竟與自稱「薛麗琴」之成年女子共同基於行使偽
    造私文書、行使偽造及變造特種文書、詐欺取財之犯意聯絡
    ，由甲○○提供照片及個人年籍予「薛麗琴」，「薛麗琴」
    即利用不知情之刻印業者，偽刻「健仁醫院」、院長「陳巖
    恕」印章，蓋於偽造之健仁醫院服務證明書上偽造「健仁醫
    院」及院長「陳巖恕」之印文各1 枚而偽造健仁醫院服務證
    明書1 紙、偽造所得人甲○○86年至88年之各類所得扣繳暨
    免扣繳憑單3 紙，並影印考試院核發之「向近屏」醫師考試
    及格證書，將上開證書影本上之「向近屏」姓名、出生年月
    日、籍貫等欄位，以打字方式，更正為甲○○年籍，並換貼
    照片後影印而變造上開考試及格證書影本。嗣「薛麗琴」偕
    同甲○○於89年12月1 日持上開偽造文件向大眾銀行申請「
    尚賓專案」之貸款，而行使偽造之私文書、變造、偽造之特
    種文書，大眾銀行之承辦人員誤以為上開文件為真實，誤信
    甲○○確有醫師資格而陷於錯誤，如數核貸新台幣（下同）
    200 萬予甲○○，並由甲○○取得12萬元，餘款均由「薛麗
    琴」取得，足生損害於大眾銀行、健仁醫院、陳巖恕、國家
    課稅及考試院核發醫師證照之正確性，嗣甲○○未依約繳納
    本息，經大眾銀行向健仁醫院查訪，始知受騙。
二、案經臺灣高雄地方法院檢察署檢察官偵查起訴。
    理  由
一、按被告於第二審經合法傳喚，無正當之理由不到庭者，得不
    待其陳述，逕行判決，刑事訴訟法第371 條定有明文。次按
    對於簡易判決處刑不服而上訴者，得準用上開規定，此觀諸
    刑事訴訟法第455 條之1 第3 項之規定自明。本件上訴人即
    被告甲○○經本院合法傳喚後，無正當理由未到庭，此有本
    院送達回證、刑事報到單、公示送達公告、高雄市左營區、
    前金區簡便復文表為證，本院爰不待其陳述，而為一造辯論
    判決，合先敘明。
二、證據能力部分：
１、被告以外之人於審判外之言詞或書面陳述，除法律有規定者
    外，不得作為證據，刑事訴訟法第159 條第1 項定有明文。
    告訴人大眾銀行之書面陳述（即告訴狀）、告訴代理人梁智
    豪、證人呂鴻祥警詢所為之陳述，係被告以外之人於審判外
    之書面及言詞陳述，屬傳聞證據，且被告未同意該證據之證
    據能力，亦查無例外得以之作為證據之情形，自不得作為證
    據。
２、按被告以外之人於偵查中向檢察官所為陳述，除顯有不可信
    之情況者外，得為證據，刑事訴訟法第159 條之1 第2 項定
    有明文。偵查中對被告以外之人所為之偵查筆錄，或被告以
    外之人向檢察官所提之書面陳述，性質上均屬傳聞證據。惟
    現階段刑事訴訟法規定檢察官代表國家偵查犯罪、實施公訴
    ，依法其有訊問被告、證人及鑑定人之權，證人、鑑定人且
    須具結，而實務運作時，檢察官偵查中向被告以外之人所取
    得之陳述，原則上均能遵守法律規定，不致違法取供，其可
    信度極高。職是，被告以外之人前於偵查中已具結而為證述
    ，除反對該項供述得具有證據能力之一方，已釋明「顯有不
    可信之情況」之理由外，不宜即遽指該證人於偵查中之陳述
    不具證據能力。證人呂鴻祥、林維銘於偵查中以證人身分具
    結後之陳述，並未有顯不可信之情況，依前述說明，渠等於
    偵查中之證言自具有證據能力。
三、被告甲○○於本院審理中經傳喚，無正當理由不到庭，然上
    揭事實，業據被告於警詢及偵查中時自承：並未有醫師資格
    ，亦未擔任「健仁醫院」之醫師，醫師證書、服務證書、所
    得扣繳憑單都是「薛麗琴」偽造後交予伊，「薛麗琴」並與
    伊一同前往大眾銀行對保，貸款核撥後「薛麗琴」僅將貸款
    金額其中之12萬元交予伊，其餘均由「薛麗琴」拿走等語明
    確（見發查卷第70至72頁、偵卷第8 、9 頁），核與證人呂
    鴻祥並於偵查中證稱：被告以醫師身分向大眾銀行辦理貸款
    等語（見發查卷第14至17頁），證人莊曉萍證稱：被告並未
    於健仁醫院擔任醫師，卷附服務證明書上之「健仁醫院」、
    「陳巖恕」印文亦與健仁醫院及院長之印章不同等語（見本
    院簡字卷第34、35頁）相符，並有考試院95年3 月22日考壹
    組壹二字第0950002021號函、大眾銀行尚賓專案企劃書、資
    金流向表、甲○○考試院醫師考試及格證書、服務證明書、
    各類所得扣繳憑單影本、財政部高雄市國稅局92年9 月15日
    財高國稅資字第0920070207號函、借款申請書及調查表在卷
    可資佐證。被告自白與事實相符，足堪採信，其前述犯行事
    證已臻明確，應依法論科。
四、新舊法比較：
１、法定罰金刑部分：被告行為後，刑法第33條第5 款業於94年
    2 月2 日修正公布，並自95年7 月1 日起施行；修正後刑法
    第33條第5 款規定「罰金：新臺幣1000元以上，以百元計算
    之。」，與修正前刑法第33條第5 款規定「罰金：1 元以上
    。」不同。比較新舊法結果，以舊法較有利於行為人，新法
    並無對被告較為有利之情形，故依刑法第2 條第1 項前段規
    定，本案關於刑法第339 、216 、210 、212 條之法定刑罰
    金部分，自應適用行為時之法律即修正前刑法第33條第5款
    規定決定其罰金部分之法定刑。
２、累犯：修正前刑法第47條規定於徒刑執行完畢或一部之執行
    而赦免後，5 年內故意或過失再犯有期徒刑以上之罪者，均
    為累犯；新法則僅於故意犯罪，始構成累犯。比較結果，新
    法顯對行為人有利。
３、牽連犯：刑法修正之後，原屬牽連犯之數個犯罪行為，依新
    法應數罪併罰，比較修正前之規定，可依裁判上一罪論處，
    顯然罪刑之處罰內容發生變動，按刑法第2 條之法律，係指
    刑罰所依存的整體法律狀態，故法律有變更應指足以影響行
    為的可罰性與法律效果的法令，因修正而有所變更而言，此
    部份之修正，自屬法律變更，應為新舊法之比較，經新舊法
    比較之結果，以舊法較有利於行為人，應依修正前刑法第55
    條，從一重處斷。
４、易科罰金標準部分：被告於犯罪時之刑法第41條第1 項前段
    規定：「犯最重本刑為5 年以下有期徒刑以下之刑之罪，而
    受6 個月以下有期徒刑或拘役之宣告，因身體、教育、職業
    、家庭之關係或其他正當事由，執行顯有困難者，得以1 元
    以上3 元以下折算一日，易科罰金。」又被告行為時之易科
    罰金折算標準，修正前罰金罰鍰提高標準條例第2 條前段（
    現已刪除）規定，就其原定數額提高為100 倍折算1 日，則
    本件受刑人行為時之易科罰金折算標準，應以銀元300 元折
    算1 日，經折算為新臺幣後，應以新臺幣900 元折算為1 日
    。惟95年7 月1 日修正公布施行之刑法第41條第1 項前段則
    規定：「犯最重本刑為5 年以下有期徒刑以下之刑之罪，而
    受6 個月以下有期徒刑或拘役之宣告者，得以新臺幣1000元
    、2000元或3000元折算1 日，易科罰金。」比較修正前後之
    易科罰金折算標準，以95年7 月1 日修正公布施行前之規定
    ，較有利於受刑人，則應依刑法第2 條第1 項前段，適用修
    正前刑法第41條第1 項前段規定，定其折算標準。
５、法定貨幣單位部分：被告行為後，刑法施行法增訂第1 條之
    1 ，並規定：「中華民國94年1 月7 日刑法修正施行後，刑
    法分則編所定罰金之貨幣單位為新臺幣。94年1 月7 日刑法
    修正時，刑法分則編未修正之條文定有罰金者，自94年1 月
    7 日刑法修正施行後，就其所定數額提高為30倍。但72年6
    月26日至94年1 月7 日新增或修正之條文，就其所定數額提
    高為3 倍。」，是就現行刑法中，有關於罰金刑處罰之規定
    已有修正，惟經比較增訂之刑法施行法第1 條之1 與被告行
    為時之罰金罰鍰提高標準條例第1 條前段、現行法規所定貨
    幣單位折算新台幣標準第2 條結果，二者規定適用之結果並
    無不同，則本件即依被告行為時之舊法即依罰金罰鍰提高標
    準條例第1 條前段為法條適用之依據，附此敘明。
６、經整體比較結果，裁判時法並未較為有利，從而依刑法第2
    條第1 項規定，自應適用各該行為時法，亦即修正前之刑法
    至明。
五、按醫師證書，係個人因考試及格或甄審合格，經考試院核發
    證書，資以證明其具醫師或專科醫師資格；健仁醫院服務證
    明即係個人於該醫院在職之證明，其性質均屬於刑法第212
    條所規定之關於服務、能力或其他相關證書之範疇。是被告
    甲○○提供其個人照片及資料予自稱「薛麗琴」之成年女子
    ，製作不實之考試院醫師考試及格證書、健仁醫院服務證明
    書及86至88年度之所得扣繳暨免扣繳憑單後進而行使，並持
    上開偽造、變造之資料文件向大眾銀行申請貸款，致大眾銀
    行誤以為被告係任職於健仁醫院之醫師，而核貸200 萬元予
    被告，所偽造上開私文書、偽造及變造特種文書，均足以生
    損害於大眾銀行、健仁醫院、陳巖恕、國家課稅及考試院核
    發醫師證照之正確性。核被告行使變造考試院醫師證書影本
    、行使偽造健仁醫院服務證明、行使偽造所得扣繳暨免扣繳
    憑單，係犯刑法第216 條、第210 條、第212 條之行使變造
    特種文書罪、行使偽造特種文書、行使偽造私文書罪及同法
    第339 條第1 項之詐欺取財罪。偽造之低度行為，為行使之
    高度行為所吸收；偽造印章、印文均係偽造特種文書之階段
    行為，均不另論罪。又本件聲請簡易判決處刑意旨認被告行
    使變造考試院醫師考試及格證書、行使偽造健仁醫院服務證
    明書部分，係犯刑法第216 條、第210 條之行使偽造私文書
    罪，應有未洽，惟基本社會事實同一，爰變更起訴法條予以
    適用。被告與自稱「薛麗琴」之成年女子間彼此有犯意之聯
    絡及行為之分擔，應論以共同正犯。被告於向大眾銀行申請
    貸款時，同時提出變造之醫師證書、偽造之服務證明書、扣
    繳暨免扣繳憑單向大眾銀行施以詐術，係一行為同時實現多
    數行使偽造、變造文書之構成要件，為想像競合犯，應依刑
    法第55條之規定，從一重論以情節較重之行使偽造扣繳暨免
    扣繳憑單之一罪。又被告所犯上開行使偽造私文書罪及詐欺
    取財罪間，有方法結果之牽連關係，為牽連犯，應依修正前
    刑法第55條之規定從一重之行使偽造私文書罪處斷。被告前
    曾因偽造文書案件，經台灣高等法院高雄分院83年度上訴字
    第1718號判處有期徒刑3 年確定，於84年10月23日假釋付保
    護管束出監，85年11月7 日保護管束期滿執行完畢，有臺灣
    高等法院被告前案紀錄表1 份在卷可稽，其於執行完畢後5
    年內，故意再犯本件有期徒刑以上之罪，為累犯，應依修正
    前刑法第47條之規定，加重其刑。
六、原審以被告犯行明確，並審酌其不思循正當途徑獲取融資，
    竟行使變造之考試院醫師考試及格證書、偽造之健仁醫院務
    證明書及各類所得扣繳憑單等不實資料，並向銀行詐欺取財
    ，所為有害文書之正確性及金融機構對授信之評估，應負相
    當責難，惟事後坦承犯行，態度尚稱良好；另衡量告訴人大
    眾銀行就本件信用貸款，其對被告是否有醫師資格及是否有
    在健仁醫院服務乙節，僅須舉手之勞即可徵信查證，或可以
    電話查詢健仁醫院立即可知被告是否符合其所謂「尚賓專案
    」信用貸款之資格。詎告訴人大眾銀行事前竟怠於查詢徵信
    ，致生本件詐欺貸款案件，其亦應負相當責任等一切情狀，
    量處如被告有期徒刑6 月，並諭知易科罰金之折算標準。另
    以上開服務證明書上偽造之「健仁醫院」及「陳巖恕」印文
    各1 枚及偽造之「健仁醫院」及「陳巖恕」印章各1 枚，既
    無法證明業已滅失，依刑法第219 條之規定，不問屬於犯人
    與否，均應予宣告沒收之。變造之「向近屏」考試院醫師考
    試及格證書上「甲○○」照片1 張，係被告所有供犯罪所用
    之物，應依刑法第38條第1 項第2 款之規定宣告沒收，其認
    事用法均無違誤，量刑亦稱妥適。被告以身罹疾病、情節可
    憫為由提起上訴，檢察官循告訴人之請以原審量刑過輕為由
    提起上訴，均無理由，應予駁回。
七、刑法修正後之規定係以適用行為時法即舊法為原則，則原判
    決論罪科刑雖未及比較適用，然本件上訴本院合議庭後，經
    比較新舊法，行為後之法律即新法並非較有利於行為人，論
    罪科刑部分而仍應適用行為時法之規定，已如前述，從而，
    原判決適用行為時法即無不當，自不構成撤銷改判之事由，
    併此敘明。
據上論斷，應依刑事訴訟法第455 條之1 第1 項、第3 項、第
368 條、第371條、第373條，判決如主文。
本案經檢察官乙○○到庭執行職務。
中    華    民    國    95    年    12    月    19    日
                  刑事第一庭    審判長法  官  陳明富
                                      法  官  方百正
                                      法  官  陳宛榆
以上正本證明與原本無異。
本判決不得上訴。
中    華    民    國    95    年    12    月    20    日
                                      書記官  劉企萍
附錄本判決論罪之法條
中華民國刑法第210條
偽造、變造私文書，足以生損害於公眾或他人者，處5 年以下有
期徒刑。
中華民國刑法第212條
偽造、變造護照、旅券、免許證、特許證及關於品行、能力服務
或其他相類之證書、介紹書，足以生損害於公眾或他人者，處1
年以下有期徒刑、拘役或3 百元以下罰金。
中華民國刑法第216條
行使第210 條至第215 條之文書者，依偽造、變造文書或登載不
實事項或使登載不實事項之規定處斷。
中華民國刑法第339條
意圖為自己或第三人不法之所有，以詐術使人將本人或第三人之
物交付者，處5 年以下有期徒刑、拘役或科或併科1 千元以下罰
金。
以前項方法得財產上不法之利益或使第三人得之者，亦同。
前二項之未遂犯罰之。


司法院資訊處製作；財團法人民間司法改革基金會備份。
